【裁判字號】    98,上易,118
【裁判日期】    980430
【裁判案由】    返還墊款
【裁判全文】
臺灣高等法院臺中分院民事判決         98年度上易字第118號
上  訴  人  甲○○○
被  上訴人  乙○○
訴訟代理人  王傳賢律師
上列當事人間請求返還墊款事件，上訴人對於中華民國98年1月
16日臺灣臺中地方法院第一審判決（97年度訴字第1741號）提起
上訴，本院於98年4月21日言詞辯論終結，茲判決如下：
    主  文
上訴駁回。
第二審訴訟費用由上訴人負擔。
    事實及理由
一、上訴人主張：被上訴人原為伊子林宏鈞生前女友，其於民國
    （下同）89年10月13日向訴外人億眾實業股份有限公司（下
    稱億眾公司）購買福斯休旅車，含定金、配件及手續費等之
    價款共新台幣（下同）65萬元，係向伊借款，由伊向彰化商
    業銀行股份有限公司北台中分行（下稱彰銀北台中分行）信
    用貸款65萬元代其墊付，被上訴人再按期償還上開貸款本息
    。上開購車款65萬元確係由伊代墊支付，被上訴人既出面向
    伊借款，為借貸契約之當事人，即負償還之責，至事後借貸
    利息雖係以伊子支票支付，然，伊子與被上訴人間究有何內
    部法律關係，並不影響伊與被上訴人間之借貸關係。又被上
    訴人雖主張伊子負欠其債款，然，不僅空口無憑，且不得以
    此主張扣除伊代墊之購車款；另被上訴人於原審以其姐為訴
    訟代理人時，曾稱系爭車輛為伊子所贈，不僅亦空口無憑，
    且與其嗣另委任律師為訴訟代理人後所為陳述不同，由此亦
    可見其主張不實等情，爰依消費借貸之法律關係，提起本件
    訴訟，聲明求為命被上訴人給付伊65萬元及自89年10月13日
    起至清償日止按週年利率5%加計法定遲延利息之判決。
二、被上訴人則以：伊並未向上訴人借款，當時係因上訴人之子
    林宏鈞經營事業財務吃緊，伊經常代墊林宏鈞對外應付款或
    以信用卡借其使用，前後總計林宏鈞尚欠伊100萬元，因此
    ，伊欲購買系爭車輛時，林宏鈞即與上訴人商議，由上訴人
    向銀行貸款，再將所貸金額若干借予林宏鈞，供林宏鈞支付
    購車款，系爭車輛則登記予伊，以資抵償林宏鈞對伊之欠款
    ，至於系爭貸款之本息，則由林宏鈞按月支付上訴人，以供
    上訴人向銀行清償，迄93年11月30日林宏鈞死亡前，均循此
    模式處理，自林宏鈞死亡後，所餘貸款30餘萬元始由上訴人
    自行向銀行清償完畢。是對伊而言，代為支付購車款者，為
    林宏鈞、而非上訴人；且當初確係林宏鈞向上訴人借款，該
    借款責任不應因林宏鈞過世而轉而要求由伊承擔。再者，依
    車輛預約單所載，系爭車輛成交價為622,000元，且訂車時
    已交付3000元，乃上訴人竟稱價款為65萬元，即有未合；且
    上訴人借予林宏鈞之款項，林宏鈞生前已按月清償4年多，
    上訴人起訴顯未扣除已清償部分。至於伊固曾受上訴人及林
    宏鈞指示至銀行辦理提款及匯款手續而填寫取款條及匯款申
    請書，且固曾受林宏鈞指示而交付或代開分期還款支票予上
    訴人，然，此均僅係受指示而幫忙跑腿而已，並非伊向上訴
    人借款之故等語，資為抗辯。
三、原審法院審理後，斟酌兩造之主張及攻擊防禦方法之結果，
    認上訴人所提出之證據，尚無法證明兩造間就上訴人所指之
    該65萬元款項已有借貸之意思表示互相一致。從而，上訴人
    依消費借貸之法律關係，請求被上訴人返還借款65萬元及自
    89年10月13日起至清償日止，按週年利率5%計算之利息，為
    無理由，應予駁回。而為上訴人敗訴之判決。上訴人不服，
    提起上訴，聲明求為判決：(一)原判決廢棄。(二)被上訴人
    應給付上訴人65萬元及自89年10月13日起至清償日止按週年
    利率5%算付遲延利息。(三)第一、二審訴訟費用由被上訴人
    負擔。(四)請准宣告假執行。被上訴人則答辯聲明求為判決
    ：(一)上訴駁回。(二)訴訟費用由上訴人負擔。
四、本件兩造於原審97年10月23日言詞辯論期日，經承審法官試
    行整理，並協議簡化爭點，結果如下（參見原審卷第121頁
    ）：
(一)兩造不爭執之事實：
  1.被上訴人與上訴人之子林宏鈞原為男女朋友關係。被上訴人
    於89年10月間向訴外人億眾公司購買系爭車輛，並簽名於車
    輛預約單，該預約單記載車價為622,000元。
  2.上訴人於89年10月13日向彰銀北台中分行貸款65萬元，並於
    同日匯款626,000元至訴外人億眾公司帳戶，以支付上開購
    車款。該匯款申請書左下方之被上訴人姓名字跡係由被上訴
    人自己填載。
  3.上訴人之子林宏鈞於93年11月30日過世，林宏鈞過世前，上
    訴人向彰銀北台中分行所借貸之上開款項，係由林宏鈞簽發
    支票按月償還分期款。上訴人於林宏鈞死亡後，始自93年12
    月13日起償還彰銀北台中分行貸款之分期款。
(二)兩造爭執之事項：
    兩造間就本件65萬元款項有無借貸關係存在？
五、經查：
(一)按當事人主張有利於己之事實者，就其事實有舉證之責任，
    民事訴訟法第277條前段定有明文。次按「民事訴訟如係由
    原告主張權利者，應先由原告負舉證之責，若原告先不能舉
    證，以證實自己主張之事實為真實，則被告就其抗辯事實即
    令不能舉證，或其所舉證據尚有疵累，亦應駁回原告之請求
    」、「請求履行債務之訴，除被告自認原告所主張債權發生
    原因之事實外，應先由原告就其主張此項事實，負舉證之責
    任，必須證明其為真實後，被告於其抗辯事實，始應負證明
    之責任，此為舉證責任分擔之原則」，最高法院17年上字第
    917號判例、43年台上字第377號判例要旨可資參照。又按稱
    消費借貸者，謂當事人一方移轉金錢或其他代替物之所有權
    於他方，而約定他方以種類、品質、數量相同之物返還之契
    約，民法第474條第1項亦有明文。是當事人主張有金錢借貸
    關係存在，須就其發生所須具備之特別要件即金錢之交付及
    借貸意思表示互相一致負舉證之責任，若僅證明其一，尚不
    能認為有金錢借貸關係存在（最高法院97年度台上字第127
    號判決意旨參照）。又交付金錢之原因多端，或為買賣，或
    為贈與，或因其他之法律關係而為交付，非謂一有金錢之交
    付，即得推論授受金錢之雙方即屬消費借貸關係。若僅證明
    有金錢之交付，未證明借貸意思表示相互一致者，尚不能認
    有金錢借貸關係存在（最高法院97年度台上字第2084號、第
    1356號判決意旨參照）。本件被上訴人向訴外人億眾公司購
    買系爭車輛之價款，固由上訴人向彰銀北台中分行借款以為
    支付，惟，上訴人主張兩造就該款成立金錢借貸關係，既為
    被上訴人所否認，則揆諸前開說明，自應由上訴人就兩造已
    達成借貸之意思表示互相一致之事實，負其舉證責任。
(二)查被上訴人向訴外人億眾公司購買系爭車輛，觀諸其所簽立
    之車輛預約單，其上記載雙方談妥之車輛成交價為622,000
    元，與上訴人所指購車款，包含定金、配件及手續費等費用
    共計65萬元，二者數額並不相符。且上訴人於89年10月13日
    向彰銀北台中分行貸得65萬元後，於同日轉提款匯款至訴外
    人億眾公司帳戶內之款項亦僅626,000元，此由卷存上訴人
    帳戶資料查詢明細表及彰銀匯款申請書參互以觀即明。準此
    ，被上訴人向億眾公司購買系爭車輛之車款既為622,000元
    （按：縱加計車輛預約單上「代收配件費用明細表」欄所列
    計之費用23,000元，其總額亦係645,000元，而非65萬元）
    ，而上訴人匯款予億眾公司亦僅有626,000元，核與上訴人
    指稱之借款金額為65萬元，有所不符。再者，上訴人自承其
    子林宏鈞於93年11月30日過世後，其始自93年12月13日起償
    還彰銀北台中分行貸款之分期款，斯時所餘貸款數額僅304
    ,989元，並非65萬元，亦經原審法院向彰銀北台中分行函查
    明確，有該行97年9月25日彰北中字第0972515號函在卷可按
    ，是上訴人指稱被上訴人為購買系爭車輛而向其借款65萬元
    ，即與事實有所不符。
(三)次查，上訴人之子林宏鈞於93年11月30日死亡，林宏鈞過世
    前，上訴人向彰銀北台中分行借貸之65萬元款項，係由林宏
    鈞簽發支票按月支付分期應攤還之本息等情，為兩造所不爭
    執，並有戶籍謄本、上訴人之子林宏鈞所獨資經營鑫鴻商行
    之支票存款帳戶往來對帳單及原審法院向彰銀北台中分行調
    取之上訴人帳戶資料查詢明細表附卷可稽。復參諸上訴人對
    被上訴人曾提出偽造文書等刑事告訴，被上訴人於該刑事案
    件偵查時，陳明票號CSB0000000號、面額11,000元，發票人
    為林宏鈞（即鑫鴻商行）之該紙支票為每月固定之車貸，上
    訴人亦承認確有收到該車貸支票，且此支票業經上訴人提示
    兌領等情【臺灣臺中地方法院檢察署（下稱台中地檢署）94
    年他字第1942號偵查卷第72頁、77頁、85頁、86頁）】，足
    見上訴人之子林宏鈞每月均簽發其所獨資經營之鑫鴻商行、
    面額10,000元或11,000元之支票予上訴人提示兌領，俾供上
    訴人按期支付向彰銀北台中分行所借貸65萬元之分期攤還本
    息。是依此情形以觀，果爾上訴人所指65萬元款項係被上訴
    人出面向其借用，則何以每月應清償彰銀北台中分行之貸款
    本息係固定由上訴人之子林宏鈞開票供上訴人兌領以為支付
    ？而非由被上訴人負責償還？此顯與常情有違。是被上訴人
    抗辯系爭車輛之購車款係上訴人之子林宏鈞向上訴人借貸資
    以支付，尚非無據。復參以上訴人於97年10月20日具狀自陳
    被上訴人向其借款時，其子林宏鈞亦在場，其時被上訴人既
    僅係上訴人之子林宏鈞之女朋友，與上訴人並非至親，則於
    兩者及林宏鈞三方均在場之情況下，衡情應係由與上訴人有
    母子親誼之林宏鈞向上訴人借款，始符合人情之常，乃上訴
    人竟指稱係由上訴人兒子女友出面向上訴人借款，再由上訴
    人之子按月開票支付分期應償還銀行之貸款本息，此顯然與
    一般人之日常生活經驗法則有悖，而難使本院憑信。縱上訴
    人曾陳稱彰銀北台中分行65萬元貸款之分期款，每月約繳納
    11,000元，由其子或被上訴人交付伊支票，存入伊戶內，供
    彰銀扣款，該等分期款係由其子給付，或被上訴人以其薪資
    支付，伊不清楚云云。然該等分期應繳納彰銀北台中分行之
    貸款本息若由被上訴人以其薪資支付，則衡情被上訴人直接
    轉帳或匯款至上訴人帳戶即可，何以仍須由上訴人之子林宏
    鈞按月開票交付上訴人提示兌領？且本件款項果爾係由被上
    訴人出面向上訴人借貸，則於上訴人之子林宏鈞於93年11月
    30日因病去世後，上訴人應已無礙於被上訴人係其子林宏鈞
    女友情面之問題，何以上訴人仍然收受被上訴人所交付前揭
    以林宏鈞（即鑫鴻商行）為發票人、發票日為93年12月10日
    、面額11,000元、票號CSB0000000號之該紙支票，並於12月
    間提示兌領，供其給付彰銀貸款本息之用，而非拒絕收受該
    支票，轉而要求被上訴人應負借款人償還借款之責？由此足
    認上訴人明知其向彰銀北台中分行借貸之65萬元款項，係由
    其子林宏鈞負責按月開票支付貸款之本息，故上訴人指稱出
    面向其借款者為被上訴人本人云云，即難為本院所憑採。又
    被上訴人係主張上訴人之子林宏鈞向上訴人借款以支付購車
    款、系爭車輛則登記予被上訴人以抵償上訴人之子林宏鈞積
    欠被上訴人之款項，並非主張被上訴人確有負欠上訴人款項
    ，而以上訴人之子林宏鈞積欠被上訴人之款項抵償被上訴人
    負欠上訴人之借款，是上訴人主張被上訴人不得以其稱上訴
    人之子林宏鈞負欠之債款扣除上訴人代墊之購車款云云，顯
    屬誤解。
(四)至上訴人固指稱當初匯款至訴外人億眾公司帳戶之彰化銀行
    匯款申請書上有關乙○○及其身分證號碼、地址等字跡，均
    係被上訴人自行書寫等情，以為其主張被上訴人有向其借款
    65萬元之論據。然查，上訴人於被上訴人被訴偽造文書等刑
    事案件偵查及審理時，既曾自承：「被告……受林宏鈞委託
    處理相關帳務工作，其委託範圍包括代為支付林宏鈞之相關
    債務及費用」（見本院97年度上訴字第第87頁）、「林宏鈞
    因與被告……為男女朋友關係，故生前對外之票據及其他費
    用之支付均委託被告……代為處理」（分見原審法院96年度
    訴字第2192號刑事卷第132、133頁）等情，顯見上訴人之子
    林宏鈞生前有關財務問題概由被上訴人代其處理，故被上訴
    人辯稱其係受林宏鈞指示至銀行辦理提款及匯款手續，而填
    寫該匯款申請書，情理上實在不無可能，故自難徒憑上情即
    遽謂本件款項係被上訴人向其借用。又上訴人雖另聲請訊問
    證人即其夫林震嶙，旨欲證明被上訴人確有向其借款65萬元
    情事。惟查，上訴人既自承被上訴人於89年10月初在其家中
    向其借款時，雙方係在上訴人房間內洽談借款事宜，當時上
    訴人之夫林震嶙並不在房內，而是後來其走出房間後，始告
    知林震嶙知悉等情在卷（見原審法院97年10月23日言詞辯論
    筆錄第2、3頁），顯見上訴人之夫林震嶙並未在場親眼見聞
    兩造間有借貸情事，而係由上訴人轉述得知，故其即使到場
    為證言，仍不足執為兩造間存有借貸關係之認定，故本院認
    無訊問之必要，附此敘明。
六、綜上所述，被上訴人向訴外人億眾公司購買系爭車輛，縱由
    上訴人向彰銀北台中分行借貸65萬元，並匯款其中626,000
    元至億眾公司帳戶內，以支付購車款，然上訴人所提出之證
    據，尚無法證明兩造間就上訴人所指之該65萬元款項已有借
    貸之意思表示互相一致，從而，上訴人依消費借貸之法律關
    係，請求被上訴人返還借款65萬元及自89年10月13日起至清
    償日止，按週年利率5%計算之利息，為無理由，應予駁回。
    上訴人既受敗訴判決，其假執行之聲請即失所依據，應併予
    駁回。原審法院因而為上訴人全部敗訴之判決，依法並無不
    合。上訴意旨，仍執陳詞，指摘原判決為不當，求予廢棄放
    判，為無理由，應予駁回。
七、本件事證已臻明確，兩造其餘主張及舉證，核與判決結果無
    礙，爰不一一論列，併此敘明。
據上論結，本件上訴為無理由，爰依民事訴訟法第449條第1項、
第78條，判決如主文。
中    華    民    國    98    年    4     月    30    日
                  民事第三庭    審判長法  官  陳照德
                                      法  官  李平勳
                                      法  官  朱  樑
以上正本係照原本作成。
不得上訴。
                                      書記官  陳妙瑋
中    華    民    國    98    年    4     月    30    日
                                                      Ｍ


司法院資訊處製作；財團法人民間司法改革基金會備份。
